【裁判字號】    99,台上,2506
【裁判日期】    990429
【裁判案由】    常業詐欺
【裁判全文】
最高法院刑事判決            九十九年度台上字第二五０六號
上  訴  人  甲○○
選任辯護人  王有民律師
            邱鎮北律師
上列上訴人因常業詐欺案件，不服台灣高等法院台中分院中華民
國九十七年四月二十四日第二審判決（九十七年度上訴字第二四
五號，起訴案號：台灣台中地方法院檢察署九十五年度偵字第二
七九三七號），提起上訴，本院判決如下：
    主  文
原判決撤銷，發回台灣高等法院台中分院。
    理  由
本件原判決撤銷第一審諭知上訴人甲○○無罪之判決，改判論處
上訴人共同以意圖為自己不法之所有，以詐術使人將本人之物交
付為常業罪刑（處有期徒刑一年，減為有期徒刑六月）之判決，
固非無見。
惟查：（一）、刑事訴訟法第一百五十九條之五規定：「被告以
外之人於審判外之陳述，雖不符前四條之規定，而經當事人於審
判程序同意作為證據，法院審酌該言詞陳述或書面陳述作成時之
情況，認為適當者，亦得為證據。」「當事人、代理人或辯護人
於法院調查證據時，知有第一百五十九條第一項不得為證據之情
形，而未於言詞辯論終結前聲明異議者，視為有前項之同意。」
係以該陳述須經法院「審酌作成時之情況，認為適當」時，為其
適用要件之一，並非一經明示或擬制同意，即可無條件容許作為
證據。此所謂「審酌該陳述作成時之情況，認為適當」者，係指
依各該審判外供述證據製作當時之過程、內容、功能等情況，是
否具備合法可信之適當性保障，加以綜合判斷而言。故被告以外
之人於審判外之陳述，經當事人於審判程序同意作為證據者，仍
應於判決內具體說明如何審酌作成時之情況而認為適當，否則即
有違證據法則及理由不備之違誤。本件原判決採納卷內警詢、偵
查所載傳聞證據，資以認定上訴人有原判決所載之常業詐欺犯行
，理由內略謂經審酌所引審判外陳述作成時之情況，並無違法取
證之瑕疵，認以之作為證據為適當等情（見原判決第三頁第十至
十一行），並未說明如何審酌所採納被告以外之人於審判外之言
詞（書面）陳述作成當時之情況，認為具備適當性之要件，僅泛
言上情，即認具有證據能力，尚嫌理由欠備。（二）、證人應命
具結，此於修正前、後之刑事訴訟法第一百八十六條，均有相同
之規定，故證人於偵查或審判中作證，除在法律上有得以拒絕證
言或不得令其具結之情形以外，不論依修正前或修正後之刑事訴
訟法規定，均應依法具結，若依法應具結而未具結者，其證言即
欠缺法定要件，自不能認為具有證據能力。本件證人簡慧安於另
案原審法院九十五年度上訴字第一一九二號常業詐欺案件檢察官
偵查中所為之陳述，依筆錄記載，檢察官並未告以具結之義務及
偽證之處罰，亦無結文附卷，有各該筆錄影本可查（見原審卷第
一二三至一二五頁）。原判決竟引用簡慧安於偵查中之上開陳述
作為論罪之部分依據（見原判決第六頁第十三至十六行），難認
與證據法則無違。（三）、採為判決基礎之證據資料，必須經過
調查程序，而顯出於審判庭者，始與直接審理主義符合，否則其
所踐行之訴訟程序，即屬違背法令。又審判期日之訴訟程序，專
以審判筆錄為證，刑事訴訟法第四十七條定有明文。是事實審法
院，必須踐行法定調查程序，已顯出於審判庭之證據資料，始得
採為判決之基礎，從而採為判決基礎之證據，是否已踐行上開調
查程序，自以審判筆錄之記載為其準據。又審判長應將證物提示
當事人、代理人、辯護人或輔佐人，使其辨認，如係文書而被告
不解其意義者，應告以要旨；卷宗內之筆錄及其他文書可為證據
者，審判長應向當事人、代理人、辯護人或輔佐人宣讀或告以要
旨，刑事訴訟法第一百六十四條、第一百六十五條第一項定有明
文。而此項規定依同法第三百六十四條規定復為第二審審判程序
所準用，如有違背，即係應於審判期日調查之證據而未予調查，
若採為裁判之基礎，其判決當然為違背法令。原判決認定上訴人
有常業詐欺之犯行，係依憑證人游昀儒、簡慧安、廖紋廣相關供
述各情（見原判決理由欄二之(一)），為其主要論據之一。然稽諸
原審民國九十七年四月三日審判筆錄之記載（原審卷第一一０至
一一六頁），審判長就上開相關供述筆錄，並未向上訴人及其原
審選任辯護人提示令其辨認，或向上訴人及其原審選任辯護人宣
讀或告以要旨，即遽採該等證據為上訴人論罪資料之一，難謂無
應於審判期日調查之證據而未予調查之違誤。以上或係上訴意旨
所指摘，或為本院得依職權調查之事項，應認原判決有撤銷發回
之原因。又原判決理由五不另為無罪之諭知部分，基於審判不可
分之原則，亦一併發回。
據上論結，應依刑事訴訟法第三百九十七條、第四百零一條，判
決如主文。
中    華    民    國  九十九  年    四    月  二十九  日
                      最高法院刑事第二庭
                          審判長法官  莊  登  照
                                法官  陳  世  淙
                                法官  徐  昌  錦
                                法官  許  錦  印
                                法官  林  立  華
本件正本證明與原本無異
                                      書  記  官
中    華    民    國  九十九  年    五    月    三    日
                                                      K

司法院資訊處製作；財團法人民間司法改革基金會備份。
